臺灣高等法院高雄分院刑事判決　　　　100年度上易字第566號
上　訴　人
即　被　告　曾建源
選任辯護人　曾慶雲律師
上列上訴人因詐欺等案件，不服臺灣澎湖地方法院99年度易字第
23號中華民國100 年4 月25日第一審判決（起訴案號：臺灣澎湖
地方法院檢察署98年度偵字第939 號），提起上訴，本院依簡式
審判程序判決如下：
    主  文
上訴駁回。
曾建源緩刑參年，並應向國庫支付新台幣捌拾萬元。
    事  實
一、曾建源係澎湖籍、20噸以上、原主機750 匹馬力、副機80匹
    馬力之「順鴻號」漁船之船長（船主為其配偶俞秀盈），實
    際負責前揭漁船之所有船務運作，包括駕駛漁船、販賣魚獲
    及申購優惠漁船用油，其明知：（一）依法領有漁業證照之
    漁業人於國內購買漁業動力用油作漁業使用，依法免徵貨物
    稅、營業稅，並享有優惠油價之補貼款（見漁業動力用油優
    惠油價標準第4 條）；（二）20噸以上之漁船，除別有規定
    外，原則上自95年12月31日前，均應裝設航程紀錄器（Voya
    ge Data Recorder；下稱VDR ，見漁業動力用油優惠油價標
    準第5 條），而VDR 於裝設後不得任意自行拆卸，以確保所
    記錄內容係海上作業時數；（三）裝設VDR 之漁船，按VDR
    記錄之作業時數，並依據下述標準計算優惠漁業動力用油量
    ：1.主機甲種用油（指供漁船柴油機使用之柴油）部分，以
    0.19公升×馬力數×作業時數；2.副機用油部分，有冷凍機
    者，以0.19公升×馬力數×作業時數；無冷凍機，則以0.11
    ×馬力數×作業時數（見漁業動力用油優惠油價標準第7 條
    ）；（四）以不實證件，偽造、變造航程資料及從事非漁業
    行為購買優惠漁業動力用油，漁業人應繳回該違規航次漁業
    動力用油之貨物稅、營業稅及優惠補貼款（見優惠油價標準
    第13條第1 款、第4 款及第7 款）。
二、曾建源為以不實之加大引擎馬力匹數詐領更多漁船優惠用油
    ，明知未購入及實際更換「三菱牌、型號S6R2-MPTK2、1000
    匹馬力」之主機引擎、「三菱牌、型號S6N-MPTK、480 匹馬
    力」之副機引擎於「順鴻號」漁船上，竟委請李文中分別於
    民國（下同）97年1 月26日、97年1 月28日（起訴書誤載為
    96 年1月26日、96年1 月28日）開立載有上開廠牌、型號、
    馬力數之船用機器證明及免用統一發票收據，旋基於行使業
    務上登載不實文書及意圖為自己不法利益之詐欺得利犯意，
    持該不實之船用機械證明及免用統一發票收據偽充機器來源
    及買賣證明，經由代辦人蘇全忠（另經原審以99年易字第
    122 號判決確定）以其姐蘇淑媛之名義，於97年2 月20日，
    向漁業署提出「動力漁船改、增裝主、副機申請書」，欲將
    其上主機、副機引擎換裝成上開1000匹馬力主機、480 匹馬
    力副機，而行使前揭業務登載不實之文書；嗣前揭申請案，
    經不知情之漁業署承辦人函覆同意，未仔細辨明上開引擎特
    徵，僅依上開不實之船用機械證明及統一發票為審查之高雄
    港務局馬公辦事處檢丈員呂文廣陷於錯誤，依據船舶檢查規
    則實施特別檢查後，於97年3 月20日檢丈完成，蘇全忠因而
    取得記載前揭不實事項之船舶檢查證書1 紙，再持之向漁業
    署申請換發漁業執照與配油手冊，辦畢後並交曾建源收執，
    足生損害於漁政與港務機關對漁船管理之正確性及國家財政
    之健全。嗣曾建源即將副機拆除，以不實加大之引擎馬力匹
    數，接續自97年4 月14日起至98年3 月27日止，於附表所示
    加油時、地申購甲種漁船動力漁業用油，提供航程之VDR 供
    加油站不知情之人員由站內所裝設之航程讀取器讀取該航程
    記錄後，加油站人員誤認漁船之主機引擎馬力數為1000匹馬
    力、副機引擎馬力數為480 匹馬力，因之陷於錯誤而依前述
    標準給予該漁船漁業動力優惠用油，以此方式接續18次詐領
    優惠用油，共計詐得如附表差額馬力補貼款所示相當於新台
    幣（下同）3,042,701 元（起訴書誤計為3,078,635 元，應
    予更正）之利益（相關加油日期、加油地點、相當補貼款金
    額之不法利益數額，均詳如附表所示；上開加油地點在澎湖
    縣即附表編號1 至15、17、18部分，依離島建設條例之規定
    ，免計營業稅，故無免營業稅之利得）。
三、案經臺灣澎湖地方法院檢察署檢察官指揮偵辦，並由澎湖縣
    政府警察局移送臺灣澎湖地方法院檢察署檢察官偵查起訴。
    理  由
壹、程序方面
    本件被告曾建源所犯為死刑、無期徒刑、最輕本刑為3 年以
    上有期徒刑以外之罪，其於本院審理中，就被訴事實為有罪
    之陳述（見本院卷第33、64、73頁反面），經審判長告知簡
    式審判程序之旨，並聽取檢察官、被告及其選任辯護人之意
    見後，經合議庭依刑事訴訟法第273 條之1 第1 項規定，裁
    定行簡式審判程序，是依刑事訴訟法第273 條之2 規定，本
    件之證據調查，不受同法第159 條第1 項、第161 條之2 、
    第161 條之3 、第16 3條之1 及第164 條至第170 條規定之
    限制，合先敘明。
貳、實體部分
一、右揭上訴人即被告（下稱被告）曾建源係澎湖籍、20噸以上
    、原主機750 匹馬力、副機80匹馬力之「順鴻號」漁船之船
    長，實際負責前揭漁船之所有船務運作，包括駕駛漁船、販
    賣魚獲及申購優惠漁船用油，而被告曾建源並未實際向李文
    中購買主副機引擎，竟委請李文中開立其購買「三菱牌、型
    號S6R2-M PTK2 、1000匹馬力」之主機引擎、「三菱牌、型
    號S6N-MPTK、480 匹馬力」之船用機器證明及免用統一發票
    收據，權充機器來源及買賣證明，經由蘇全忠以蘇淑媛名義
    ，於97年2 月20日，向漁業署提出「動力漁船改、增裝主、
    副機申請書」，記載欲換裝前揭型號主副機引擎之意旨。嗣
    前揭申請案，經不知情之漁業署承辦人函覆同意，高雄港務
    局馬公辦事處檢丈員呂文廣實施特別檢查後，於97年3 月20
    日檢丈完成，被告曾建源因而取得記載前揭不實事項之船舶
    檢查證書1 紙；蘇全忠收受後，再持之向漁業署申請換發漁
    業執照與配油手冊，辦畢後交被告曾建源收執；嗣被告曾建
    源即將副機拆除，以上開不實加大之引擎馬力匹數，接續自
    97 年4月14日起至98年3 月27日止，於附表所示加油時、地
    申購甲種漁船動力漁業用油，提供航程之VDR 供加油站不知
    情之人員由站內所裝設之航程讀取器讀取該航程記錄後，加
    油站人員誤認漁船之主機引擎馬力數為1000匹馬力、副機引
    擎馬力數為480 匹馬力，因之陷於錯誤而依前述標準給予該
    漁船漁業動力優惠用油，共計詐得如附表差額馬力補貼款所
    示相當於3,042,701 元之利益等事實，已據被告曾建源於本
    院審理中供承不諱（見本院卷第33、64、73頁反面），核與
    證人李文中於偵查及原審審理時之證述（見偵查卷第13、14
    頁、原審卷第70-74 頁）及證人胡良松於原審審理時之證述
    （見原審卷第74-77 頁），大致相符，並有「順鴻號」（CT
    4-2117）漁船之航跡圖及GOOGLE空照圖、檢察官勘驗「順鴻
    號」漁船引擎主機、副機之勘驗筆錄及照片5 張、「順鴻號
    」漁船之動力漁船生命史重點管理資訊報表、澎湖縣政府97
    年3 月21日府授農漁字第0973500323號函、動力漁船改裝主
    、副機申請書、船用機械證明書暨免用統一發票收據、交通
    部高雄港務局馬公辦事處船舶檢查報告書、船舶檢查紀錄簿
    、漁業動力用油購油手冊、行政院農業委員會漁業署99年11
    月2 日漁二字第0981248477號函暨附件「順鴻號」漁船歷史
    購油紀錄資料、被告之中華民國漁船幹部船員執業證書、船
    員姓名表、機漁船進出港檢查表、進出港紀錄資料、補充漁
    船用油書、漁業執照、漁業執照變更登記申請書、中華民國
    船舶檢查證書、順鴻號之97年1 月1 日至97年4 月30日進出
    港紀錄表等資料附卷可資佐證（見警卷第13-31 、96-99 、
    100-105 、107 、108 、109-112 、113 、114-128 、129-
    131 、13 2-136、137-140 、142 、144 、145-147 、148
    、149 、151-171 、183 、188 、190 、202 、204 頁、原
    審卷第41 -43頁），被告上開具任意性之自白，與事實相符
    ，上開各節事實，均堪以認定。被告就「順鴻號」漁船未實
    際安裝1000匹馬力、480 匹馬力之三菱牌主、副機引擎，竟
    故意向主管機關虛報上開漁船主、副機引擎馬力數，以增加
    得核配之優惠漁船用油數量，其顯然具有詐購漁業動力用油
    ，詐取不法利得之犯意，已甚明灼。
二、按「漁業動力用油，免徵貨物稅。漁業動力用油優惠油價標
    準，由行政院定之。」，「澎湖、金門、馬祖、綠島、蘭嶼
    及琉球地區之營業人，於當地銷售並交付使用之貨物或於當
    地提供之勞務，免徵營業稅。」，漁業法第59條及離島建設
    條例第10條第1 項分別定有明文。本件被告以不實之加大引
    擎馬力匹數詐領漁船優惠用油，自不符合漁業動力用油免徵
    貨物稅之情形，是其詐取所得利益，除行政院農業委員會（
    漁業署）之漁船用油補貼金額外，依上開漁業法第59條之規
    定，被告自有詐得免徵貨物稅之利益。另被告接續於附表編
    號1 至18所示地點加油，其中加油地點在澎湖縣即附表編號
    1 至15、17、18部分，依上開離島建設條例之規定，免計營
    業稅，故無免營業稅之利得，但其中附表編號16係於台灣地
    區之高雄小港地區加油，自不符合上開免徵營業稅之規定，
    自應計入詐欺所得之利益。本件被告以上開不實加大引擎馬
    力匹數之方式，詐得如附表差額馬力補貼款所示相當於3,04
    2,701 元之利益（均包含補貼款、免貨物稅或免營業稅，惟
    加油地點在澎湖縣即附表編號1 至15、17、18部分，依離島
    建設條例之規定，免計營業稅，故無免營業稅之利得；又被
    告詐欺之犯意係在於逾越原主機750 匹馬力、副機80匹馬力
    引擎得加油量部分，故以逾越此部分之加油計算被告詐得之
    利益），以上復有行政院農業委員會漁業署99年04月23日漁
    二字第0991206473號函暨附件順鴻號漁船以不實變更引擎馬
    力登記之「馬力差額」申購之漁船用油數量、申購金額部分
    等資料在卷可稽（見原審卷第32-33 頁），綜上各節所述，
    被告上開行使業務上登載不實文書犯行及詐欺得利之犯行，
    事證已臻明確，均堪以認定。
三、論罪方面：
  (一)核被告曾建源持證人李文忠業務上登載不實之船用機械證明
    及免用統一發票收據等文書，向主管航政、漁政機關申辦檢
    查、登記之行為，係犯刑法第216 條、215 條行使業務上登
    載不實文書罪。
  (二)被告一次以不實加大引擎馬力匹數之方式，陸續於前揭時、
    地領取漁船補助用油，顯係基於單一之詐欺得利犯意而為之
    ，並時、地密接，均該當於同一犯罪構成要件，且侵害同一
    法益，依一般社會觀念，應認其各舉動之獨立性極為薄弱，
    難以強行分開，在刑法評價上，應依接續犯而論以刑法第33
    9 條第2 項詐欺得利一罪。被告所犯上開行使業務上登載不
    實文書罪及詐欺得利罪，犯意各別，行為互殊，應予分論併
    罰。
四、原判決認被告罪證明確，因而適用刑法第216 條、第215 條
    、第339 條第2 項、第51條第5 款，刑法施行法第1 條之1
    等規定，並審酌被告未對政府補貼漁船優惠用油之美意予以
    珍惜，反以不實加大引擎馬力數之不法手段趁機詐取不法利
    益，導至公帑損失、影響國家財政健全，又此次檢察官在澎
    湖地區大力查緝非法詐得漁船補助用油犯行，經查獲者大多
    坦白認錯而繳回漁業署一定之金額甚或額外向公益團體捐款
    以示悔意並邀法院緩刑宣告之寬典，惟被告於原審迄未繳回
    詐欺利得，及被告詐得之利益高達3,042,701 元等一切情狀
    ，分別就被告所犯行使業務登載不實文書罪，量處有期徒刑
    肆月；另就被告所犯詐欺得利罪，量處有期徒刑壹年捌月，
    並定應執行有期徒刑壹年拾月。經核原判決認事用法，尚無
    不合，量刑亦屬允當。被告上訴意旨，指摘原判決量刑過重
    不當，為無理由，應予駁回。
五、末查，被告未曾受有期徒刑以上刑之宣告，有台灣高等法院
    被告全國前案紀錄表附卷可參（見本院卷第16頁），素行尚
    佳，因一時貪念，致罹刑章，上訴本院後坦承犯行，且已積
    極依行政院農業委員會10 0年5 月10日農授漁字第10012953
    32號函及行政院農業委員會100 年5 月31日農授漁字第1001
    214934號函示意旨（即就其詐得應繳回優惠用油補貼款部分
    ，總計1,365,216 元，分24期、每月1 期、每期應於每月10
    日前，繳回金額56,884元，見本院卷第45-47 頁），按月繳
    回上開優惠用油補貼款中，此有被告提出之繳回上開分期款
    項之匯款單影本可佐（見本院卷第43、44、75頁），足徵其
    經此偵、審判處罪刑之程序後，已知所反省警惕，而無再犯
    之虞，本院認前開所宣告之刑，以暫不執行為適當，爰依刑
    法第74條第1 項第1 款規定宣告緩刑3 年。另查被告所詐得
    如附表所示相當於3,042,701 元之利益，除優惠用油補貼款
    部分外，尚包含免貨物稅及免營業稅（即附表編號16部分）
    之利得（即附表所載，合計1,677,485 元），尚未經稅務主
    管機關命被告繳回或裁罰，以上已經本院向財政部臺灣省南
    區國稅局澎湖縣分局函詢無訛，有該分局100 年9 月30 日
    南區國稅澎縣三字第1000008421號函在卷可憑（見本院卷第
    57頁），本院衡酌被告所為本案犯行，所造成政府補貼漁業
    用油之損失、被告未繳回之不法利得、司法機關為此耗費資
    源進行偵審等訴追程序及被告有工作收入等，爰併依刑法第
    74條第2 項第4 款規定，命被告應向國庫支付新臺幣80萬元
    ，以啟自新。
六、被告另被訴違反船舶法第75條部分，已經原審判決免訴確定
    ，附此敘明。
據上論斷，應依刑事訴訟法第368 條，刑法第74條第1 項第1 款
、第2項第4款，判決如主文。
本案經檢察官林應華到庭執行職務。
中    華    民    國  100     年    10    月    31    日
                刑事第五庭    審判長法  官  曾永宗
                                    法  官  任森銓
                                    法  官  鍾宗霖
以上正本證明與原本無異。
除詐欺得利罪部分外，如不服本判決應於收受本判決後10日內向
本院提出上訴書狀，其未敘述上訴理由者，並得於提起上訴後10
日內向本院補提理由書狀（應附繕本）。
中    華    民    國   100    年    10    月    31    日
                                    書記官  邱麗莉
附錄本件判決論罪科刑法條：
刑法第216條
行使第210條至第215條之文書者，依偽造、變造文書或登載不實
事項或使登載不實事項之規定處斷。
刑法第215條
從事業務之人，明知為不實之事項，而登載於其業務上作成之文
書，足以生損害於公眾或他人者，處3年以下有期徒刑、拘役或5
百元以下罰金。
刑法第339條第2項
意圖為自己或第三人不法之所有，以詐術使人將本人或第三人之
物交付者，處 5 年以下有期徒刑、拘役或科或併科 1 千元以下
罰金。
以前項方法得財產上不法之利益或使第三人得之者，亦同。
前二項之未遂犯罰之。